【裁判字號】    95,訴,397
【裁判日期】    950703
【裁判案由】    撤銷買賣契約等
【裁判全文】
臺灣桃園地方法院民事判決               95年度訴字第397號
原      告  安泰商業銀行股份有限公司
法定代理人  丙○○
訴訟代理人  甲○○
被      告  丁○○
訴訟代理人  林雨萱
被      告  戊○○
上列當事人間塗銷不動產所有權移轉登記事件，本院於民國95年
6月19日言詞辯論終結，判決如下：
    主  文
被告間就附表所示之土地、建物於民國九十四年九月二十七日所
為買賣行為、九十四年十月十七日所為所有權移轉登記行為，均
應予撤銷。
被告戊○○應將附表所示土地、建物於民國九十四年十月十七日
於桃園縣大溪地政事務所辦理之所有權移轉登記塗銷。
訴訟費用由被告負擔。
原告假執行之聲請駁回。
    事    實
甲、原告方面：
一、聲明：除聲請供擔保宣告假執行外，如主文所示。
二、陳述：
  (一)被告丁○○為訴外人科佳科技股份有限公司（下稱科佳公司
    ）連帶保證人，該公司於民國（下同）94年9 月29日向原告
    借款新台幣（下同）1,000 萬元，約定於96年3 月30日清償
    。但科佳公司取得借款後旋即連續跳票而遭拒絕往來，並於
    94年10月18日宣布歇業，經抵銷上開借款三成之定期存款後
    ，尚積欠原告本金7,032,528 元迄未清償，依科佳公司與原
    告所簽訂之約定書第6 條第1 項第2 款約定，科佳公司已喪
    失期限利益，借款視為全部到期，是科佳公司、被告丁○○
    應連帶負清償責任。被告丁○○為逃避保證債務，竟將其所
    有坐落桃園縣龍潭鄉○○○段第290 、290-42（以上2 筆權
    利範圍均持分10000 分之143） 、290-17、290-18（以上2
    筆均持分10000 分之143） 地號土地共4 筆，及後2 筆地上
    建物同段第3421建號，即門牌號碼桃園縣龍潭鄉○○路553
    巷43弄17衖51號（以下系爭房地），賣予其姊即被告戊○○
    ，並於94年10月17日經桃園縣大溪地政事務所（下稱大溪地
    政事務所）為所有權移轉登記完畢。
  (二)依民法第244條第1項規定「債務人所為之無償行為，有害債
    權人者，債權人得聲請法院撤銷之」，上述系爭房地所有權
    移轉行為雖以買賣為登記原因，然實為脫產之無償行為，損
    及原告債權，原告自得訴請撤銷買賣行為及所有權移轉登記
    行為，並請求被告戊○○塗銷系爭房地之所有權移轉登記。
  (三)對於被告陳述之答辯：
    被告雖提出不動產買賣契約書1 件，以證明係買賣為原因而
    為所有權移轉登記，惟據承辦代書乙○○到庭證稱係95年4
    月1 日委託其製作該書面，則被告所辯係於94年8 月20日即
    就系爭房地及價金有買賣之合意云云，即屬不實。再被告於
    嗣後提出之讓渡證書1 紙，並無公信證人得以證之，依一般
    經驗法則，誠難令人置信。又證人己○○雖到庭證述：不問
    原因，被告戊○○說要用錢，匯款4 次共250 萬元供其使用
    等語。惟己○○為初中畢業，具中高智識之人，在其經濟狀
    況並不寬裕之情況下，對其媳婦戊○○竟不問用錢原因原因
    ，四處借款籌錢供用等情，不符經驗法則，所述難以採信。
三、證據：提出借據、電腦帳務資料、票據信用資料查覆單、約
    定書、系爭房地登記謄本、財產歸屬資料清單、台北地方法
    院94年度訴字第1437號判決書（下稱台北地院判決）及確定
    證明書各1 件、授信申請書及審核表6 紙（均影本），並聲
    請通知乙○○、己○○為證。
乙、被告方面：
一、聲明：
  (一)原告之訴駁回。
  (二)訴訟費用由被告負擔。
  (三)如受不利判決，願供擔保請准免為假執行。
二、陳述：
  (一)被告於94年8 月20日就系爭房地及其價金互為合意，成立買
    賣契約，約定由被告戊○○以885 萬元買受系爭房地，顯見
    被告訂立買賣契約之時，被告丁○○對原告之連帶保證債務
    尚未成立，原告自無主張撤銷之理。再系爭房地所有權之移
    轉登記原因係買賣，並非贈與。蓋被告丁○○曾於92年9 月
    15 日 向被告戊○○借款100 萬元，92年12月25日、93年3
    月25 日 、93年7 月26日各借款50萬元3 次，總計250 萬元
    ，此部分金錢乃被告戊○○以訴外人己○○（即戊○○之公
    公）之名義匯款予被告丁○○。故上開買賣契約訂立後，被
    告二人則互相約定將被告戊○○對於丁○○之消費借貸債權
    （250 萬元），與被告丁○○對於戊○○之不動產價金給付
    債權（885 萬元）抵銷，剩餘之價金635 萬元，則由被告二
    人另訂立第三人利益契約，約定被告丁○○以系爭房地向聯
    邦銀行貸款所負欠之債務，轉由被告戊○○承受代為清償，
    且系爭房地已由聯邦銀行設定抵押權在案，被告所言非虛。
  (二)系爭台北地院判決雖判認被告丁○○應與科佳公司連帶給付
    該公司之欠款，惟被告戊○○對科佳公司財務情形毫無所悉
    ，且本件被告丁○○、科佳公司與原告間之保證、貸款關係
    ，均與被告戊○○無關，其既非立於主債務人，亦非保證人
    。再被告二人之買賣契約成立於94年8 月20日，而被告丁○○與原告間之保證係成立於同年9 月29日，即對原告成立在
    後之債權無法構成侵害，故原告之主張應無理由。
三、證據：提出讓渡證書、不動產買賣契約書、系爭房地買賣公
    契、借款證明書、匯款紀錄、刑事告訴狀、台灣板橋地方法
    院檢察署不起訴處分書各1 件、匯款申請書10紙、萬泰銀行
    建成分行函2 紙等影本各1 份為證。
丙、本院依職權函請大溪地政事務所以95年5 月10日溪地登字第
    0950003821號函提供系爭房地移轉登記資料全宗；並請聯邦
    銀行中壢分行以95年6 月23日聯壢字第0186號函提供被告丁○○就系爭房地抵押貸款授信及交易明細資料各1 件供參。
    理    由
一、原告起訴主張：科佳公司前邀同被告丁○○作為連帶保證人
    ，向原告申請貸款，並於94年9 月29日取得借款1,000 萬元
    ，約定於96年3 月30日清償。嗣科佳公司獲得撥款後旋連續
    跳票而遭拒絕往來，並於94年10月18日宣布歇業，依雙方之
    約定，科佳公司已喪失期限利益，借款視為全部到期。惟被
    告丁○○於上開保證後，於94年9 月27日將系爭房地售予被
    告戊○○，並於94年10月17日以買賣為原因辦理所有權移轉
    登記為戊○○名義。然因被告戊○○實際並未支付任何對價
    ，被告就系爭房地所為買賣約定之債權行為、移轉所有權登
    記之物權行為，均屬無償行為，所為已損害原告就系爭借款
    對被告丁○○所享之保證債權，爰依民法第244 條第1 項規
    定，訴請判決如聲明所示等語。
二、被告則以：被告二人早於94年8 月20日就系爭房地及其價金
    互為合意，成立買賣契約，約定由被告戊○○以885 萬元買
    受系爭房地，顯見訂約買賣之時，被告丁○○對原告之連帶
    保證債務尚未成立，自無所謂詐害債權之理。再系爭房地所
    有權登記之移轉行為原因確為買賣，因買賣契約訂立後，被
    告互相約定將被告戊○○對於丁○○之消費借貸債權（250
    萬元），與被告丁○○對於戊○○之不動產價金債權（885
    萬元）抵銷，剩餘之價金635 萬元則由被告以第三人利益契
    約方式，約定將被告丁○○以系爭房地向聯邦銀行貸款所欠
    之債務，轉由被告戊○○承受代為清償，足認被告戊○○確
    有支付對價，係有償取得系爭房地之所有權等語置辯。
三、兩造不爭執事項：
  (一)科佳公司於94年9 月29日向原告借款1,000 萬元，被告丁○○同意作為科佳公司之連帶保證人。科佳公司於94年9 月30
    日取得借款後，旋即連續跳票而遭拒絕往來，並於94年10月
    18日宣布歇業。
  (二)經原告抵銷上開借款三成之定期存款後，科佳公司仍積欠原
    告本金7, 032,528元尚未清償，依科佳公司與原告之約定，
    科佳公司已喪失期限利益，借款視為全部到期，並經台北地
    院判決被告丁○○應與科佳公司連帶給付確定在案。
  (三)如附表所示之系爭房地，原係被告丁○○所有，於94年10月
    17日以買賣為原因辦理移轉登記予被告戊○○所有，其登記
    原因發生日期為94年9 月27日。
  (四)第三人己○○曾依被告戊○○之指示，先後於92年9 月15日
    、92年12月25日、93年3 月25日、93年7 月26日將100 萬元
    、各50萬元3 次總計250 萬元匯入科佳公司帳戶內。
  (五)對於本院依職權函請大溪地政事務所提供系爭房地所有權移
    轉登記資料全宗，原告提出之借據、電腦帳務資料、票據信
    用資料查覆單、約定書、系爭房地登記謄本、財產歸屬資料
    清單、台北地院判決及確定證明書、授信申請書及審核表之
    真正，被告提出之不動產買賣契約書、存戶交易明細表之形
    式上真正。
四、本件原告主張被告丁○○將其系爭房地之所有權移轉登記予
    被告戊○○之行為，因有害於原告之債權行使，原告依民法
    第244 條第1 項規定行使撤銷訴權，請求撤銷系爭房地買賣
    之債權行為及所有權移轉登記之物權行為，並請求塗銷系爭
    房地所有權移轉登記；惟被告則以前揭情詞置辯。是本件兩
    造間主要爭點厥為：(一)系爭房地所有權之買賣、移轉行為有
    無對價；(二)是否有害於原告之債權等節，茲分述判斷如下：
  (一)就系爭房地所有權之買賣、移轉行為有無對價：
    按債務人所為之無償行為，有害及債權者，債權人得聲請法
    院撤銷之，民法第244 條第1 項定有明文。再債權人依上開
    法律規定，撤銷債務人所為之無償行為者，須具備下列條件
    ，一為債務人所為之法律行為，二其法律行為有害於債權人
    之債權，三其法律行為係以財產權為目的。至於債務人之法
    律行為，除有特別規定外，無論為債權行為抑為物權行為，
    均非所問（最高法院42年度台上字第323 號判例參照）。再
    上開規定之無償行為，乃指債務人對第三人之法律行為係無
    償行為，即債務人之給付乃「無對價」之行為，不問單獨行
    為或契約行為均屬之；而有無對價，則以債務人是否取得對
    價作為判斷基準，倘債務人所為之法律行為，有取得相對人
    給付對價者，即屬有償行為，反之則為無償行為。經查：
    1.原告上開主張：被告二人向大溪地政事務所申辦以買賣為
      原因之所有權移轉登記，因被告二人未有實際交易款項收
      付，經國稅機關於94年10月13日以贈與稅課徵繳款，而登
      記原因發生日期為94年9 月27日，並於94年10月17日將系
      爭房地所有權移轉登記予被告戊○○所有等情，核與上開
      兩造不爭執事項相符，且與本院依職權向該所調取系爭房
      地上開所有權移轉登記申請書、所有權移轉契約書（下稱
      公契）及相關資料（本院卷第91頁以下參照），核屬相符
      。被告雖辯稱系爭房地之買賣契約係於94年8 月20日簽立
      云云，惟經證人即為被告代辦系爭房地移轉登記手續之代
      書乙○○於本院95年6 月19日審理時具結證稱：系爭房地
      所有權移轉登記手續係於94年9 月26日受第三人介紹而受
      被告委託辦理，當初被告二人都在場，被告是用口頭方式
      ，直接填寫公契，並為被告辦理上開過戶手續，承辦時間
      約1 個多月，被告二人結案時同時交屋，在伊辦公室做結
      案交屋手續；伊是94年9 月26日接案，當時被告二人並未
      另行簽訂所謂「私契」之買賣契約書，而係於95年4 月1
      日左右，被告戊○○以電話向伊表示請幫他們補寫買賣契
      約書，被告二人一起來要求補簽契約；該買賣契約書之訂
      約日期及內容均係應被告要求而填寫；辦案期間沒有看到
      被告二人交付款項，沒有提及付款情形，第一次見面他們
      說付款的內容自行處理等語明確（本院卷第124 、125 頁
      參照）。足見，被告二人僅於94年9 月27日直接以公契送
      地政機關辦理所有權移轉登記為戊○○名義，而被告所提
      出之系爭房地買賣契約書即私契，係事後於本件原告起訴
      （95年3 月17日）後才要求不知情之乙○○補簽，並非當
      初被告辦理移轉前即簽立，是被告所辯係於94年8 月20日
      簽立云云，即難採信，要無可取。
    2.再被告戊○○雖辯稱系爭房地係由伊以885 萬元之代價所
      買受，即以被告丁○○負欠戊○○250 萬元之消費借貸債
      權，與被告丁○○對於戊○○之不動產價金給付債權於該
      額度內抵銷，剩餘款再由被告戊○○承受丁○○向聯邦銀
      行之抵押借款並繼續繳息云云，並提出己○○先後於92年
      9 月15日匯款100 萬元，92年12月25日、93年3 月25日、
      93年7 月26日各匯款50萬元，總計250 萬元之存戶交易明
      細表4 紙為證，並經證人己○○到庭證稱：伊曾自92年間
      開始匯款共250 萬元（一次100 萬元、三次各50萬元）予
      科佳公司等語（本院卷127 頁參照）。惟上開事實至多僅
      能證明己○○確有匯款250 萬元，且該款項係匯入科佳公
      司帳戶而已；而證人己○○同時證稱：「（錢是借給何人
      ？）借給何人我不知道，她叫我匯款給公司，我就匯款給
      公司；她說要錢我就給她，不知道她要做什麼」等語，則
      己○○究係將該款項給付科佳公司，或係被告丁○○、或
      係被告戊○○，尚屬不明；且性質究係借款、還款、投資
      科佳公司或其他原因，亦屬不詳，究不得以此證明被告戊○○與丁○○間有何消費借貸關係存在。再被告所提出之
      不動產買賣契約書第2 條付款方式所約定之「第一期簽約
      款：94年8 月20日100 萬元；第二期備證款：94年8 月25
      日150 萬元」之記載，均與其第15條其他特別約定所載上
      開匯款4 筆之日期、內容矛盾。況己○○匯款紀錄往來之
      時間，均是在92年至93年間，與系爭房地所有權移轉登記
      之公契作成日期94年9 月27日、完成登記日期同年10月17
      日，相去甚遠。又系爭匯款共250 萬元非鮮，若係借款，
      己○○證稱：部分款項另向其弟調借等語，則何以被告丁○○或科佳公司未於匯款當時先設定抵押權登記與戊○○
      、己○○，且其二人智識經驗非低，亦無提出任何說明其
      間原因內容之資料供參，均有違一般經驗法則。是難僅以
      匯款資料即證明該250 萬元匯款與系爭房地買賣有何關聯
      。另被告所提之借款證明書4 紙、讓渡證書1 紙，其上均
      無任何公信第三人在場見證，且所載日期相隔多時，惟從
      外觀上目視似係同一格式、筆跡同時書就，復未載明款項
      用途等情，均啟人疑竇。故被告執此所辯，即不足採。
    3.被告雖再辯稱：被告戊○○以上開250 萬元借款抵繳價後
      ，尚由被告戊○○承受丁○○對聯邦銀行之貸款債務，故
      本件係有償行為取得系爭房地，並提出不動產買賣契約書
      1 件為憑等語。惟證人乙○○亦證稱：被告戊○○因財力
      不足，沒有辦法向聯邦銀行辦理借款人更名手續，所以還
      是用被告丁○○之名義繼續還款等語明確（本院卷第124
      頁參照）。再被告所提上開契約書第15條其他特別約定(三)
      雖有記載：「甲方（即被告戊○○）承續沿用乙方（即被
      告丁○○之聯邦銀行中壢分行之貸款轉移」等語，惟上開
      聯邦銀行於系爭房地抵押權登記之債務人仍為被告丁○○
      名義，聯邦銀行還款帳戶仍圍被告丁○○名義，並未轉由
      被告被告戊○○承受，有系爭房地登記謄本、被告所提每
      期郵匯單附卷足稽。而系爭土地依公告現值計算合計僅86
      萬餘元，系爭房屋移轉價額為68萬餘元，總計僅154 萬餘
      元，有上開登記謄本、移轉登記卷課稅資料附卷足憑，則
      被告戊○○辯稱除以該250 萬元債務抵銷外，併以635 萬
      元之代價承受系爭房地抵押債務（聯邦銀行實撥金額626
      萬餘元，本院卷第145 頁後附授信明細單參照），即非合
      理，誠難置信，則被告所辯，顯無可採。此外，被告復未
      提出其他相當證據證明渠等確係以相當之代價移轉系爭房
      地之所有權，是原告主張被告就系爭房地所為之債權行為
      、物權行為均屬無償行為，當屬可採。至於大溪地政事務
      所所提供資料，雖載明系爭房地係以買賣為原因移轉登記
      予戊○○所有，惟此僅係以「公契」作為形式上之登記原
      因，且被告為二親等間之移轉，無法提出支付價款之確實
      證明，而遭以贈與稅方式課稅（遺產及贈與稅法第5 條第
      6 款參照），顯見被告間係無償買賣而未給付價款，自無
      從據以認定被告間就系爭房地之移轉係基於有償行為。
  (二)就是否有害於原告之債權：
    按債權人依民法第244 條第1 項或第2 項之規定聲請法院撤
    銷時，得並聲請命受益人或轉得人回復原狀。前條撤銷權，
    自債權人知有撤銷原因時起，一年間不行使，或自行為時起
    經過十年而消滅，民法第244 條第4 項前段、第245 條分別
    定有明文。再所謂「自債權人知有撤銷原因時起，一年間不
    行使而消滅」，該項法定期間為除斥期間，其時間經過時權
    利即告消滅。此項除斥期間有無經過，縱未經當事人主張或
    抗辯，法院亦應先為調查認定，以為判斷之依據（最高法院
    85年台上字第1941號判例參照）。本件被告丁○○前既以科
    佳公司負責人之身分，同意作為該公司向原告借貸之連帶保
    證人，且科佳公司因未依約還款，系爭借款已視為全部到期
    。而被告丁○○係於94年9 月7 日法定代理科佳公司向原告
    提出貸款申請，並承諾作為連帶保證人，經原告於同月12日
    收件審核，准貸後於同月29日對保簽立本票，並於次（30）
    日撥款，被告於知悉原告准貸後，旋於同月27日直接以簽立
    公契方式辦理買賣，嗣於94年10月17日將系爭房地以無對價
    之方式移轉登記予被告戊○○，原告若於申請審核階段知悉
    被告二人有上開無償買賣及移轉行為，當影響其核貸之意願
    ，是被告所為無償之債權行為、物權行為，自足致被告丁○○對原告所負之保證債務陷於履行不能或困難之情形，顯已
    損害原告對被告丁○○所享之保證債權。又被告係在94年9
    月27日訂定上開無償債權行為，並於94年10月17日辦畢所有
    權移轉登記，原告已於94年3 月16日提起本件訴訟，此觀其
    起訴狀所蓋本院收狀戳即明，則原告起訴係在民法第245 條
    所定「自債權人知有撤銷原因時起，一年間」，並未罹於除
    斥期間甚明。從而，原告依上開規定，請求撤銷被告間上開
    債權行為及物權行為，並請求被告戊○○應塗銷該所有權移
    轉登記，回復為被告丁○○所有，均屬有據。
五、綜上，原告依民法第244 條第1 項、第4 項前段規定，請求
    撤銷被告間所為上開無償買賣之債權行為、移轉所有權登記
    之物權行為，並請求被告戊○○應就系爭房地於94年10月17
    日以買賣為原因，向大溪地政事務所為之所有權移轉登記予
    以塗銷，均屬有據，應予准許。
六、兩造雖均陳明願供擔保，聲請宣告得假執行、或免為假執行
    。惟本件訴訟性質上為形成之訴，不宜為假執行之宣告，是
    原告就此主張，不應准許，附此敘明。
七、本件判決基礎已臻明確，兩造其餘主張陳述與攻擊防禦方法
    及舉證，核與判決結果不生影響，無一一審究之必要。
八、據上論結，原告之訴為有理由，依民事訴訟法第78條，判決
    如主文。
中    華    民    國    95    年    7     月    3     日
                  民事第二庭    法  官  李昆南
以上正本係照原本作成
如對本判決上訴，須於判決送達後20日內向本院提出上訴狀
中    華    民    國    95    年    7     月    3     日
                                書記官  黃進傑
附表：
土地：坐落桃園縣龍潭鄉○○○段第二九０、二九０之四二（以
      上二筆權利範圍均壹萬分之一四三）、二九０之一七、二
      九０之一八地號（以上二筆權利範圍均全部）土地。
建物：同上段第二九０之一七、二九０之一八地號土地上之建物
      第三四二一建號（門牌號碼桃園縣龍潭鄉○○路五五三巷
      四三弄一七衖五一號）。


司法院資訊處製作；財團法人民間司法改革基金會備份。
